---
title: "Sistema de Alerta y Monitoreo Semanal para la Prevención de Pérdida en Coberturas por VP"
subtitle: "Proyecto Final - Curso Finanzas en R"
author: "Pablo Ponce B."
date: "`r Sys.Date()`"
format:
  html:
    theme: cosmo
    toc: true
    toc-depth: 3
    code-fold: show
    number-sections: true
execute:
  warning: false
  message: false
---

```{r setup, include=FALSE}
library(tidyverse)
library(openxlsx)
library(scales)
library(knitr)

# Cargar el dataset RDS más reciente
f_rds <- list.files(path = ".", pattern = "cartera_procesada_.*\\.rds$", full.names = TRUE)
if (length(f_rds) > 0) {
  df_cartera <- readRDS(max(f_rds))
} else {
  stop("No se encontraron archivos de cartera procesada.")
}
```

# Descripción de la Solución y Alcance

## Problema de Negocio
En la industria aseguradora, los productos de seguro con ahorro (Valor Póliza - VP) corren el riesgo de caducar cuando el saldo de ahorro no logra cubrir los costos de administración y las primas adeudadas ($VP \le 0$)[cite: 5]. Esto deja al cliente desprotegido ante siniestros y genera pérdidas financieras para la compañía[cite: 5].

## Alcance del Sistema
El sistema automatiza la ingesta semanal de datos operativos (información del cliente, deudas y vías de pago), consolidando la información mediante el `RUT`[cite: 4, 5, 6]. Aplica reglas de negocio deterministas para proyectar los meses faltantes antes del default y clasifica a la cartera en un semáforo de riesgo (Saludable, Advertencia, Crítico)[cite: 4, 5, 6].

---

# Arquitectura del Data Pipeline y Diagrama de Flujo

El flujo de procesamiento semanal de datos está estructurado según la siguiente secuencia[cite: 3, 4]:

```{mermaid}
graph TD
    subgraph 1. Ingesta Multi-Archivo
        A1[clientes_info.csv<br/>RUT, Sueldo, Prima]
        A2[polizas_deuda.csv<br/>RUT, Primas, Gastos]
        A3[vias_pago.csv<br/>RUT, Vía Pago, Costo]
    end

    subgraph 2. Control de Historial
        B{¿Ya procesados?<br/>historial_archivos_procesados.txt}
        A1 --> B
        A2 --> B
        A3 --> B
        B -- No --> C[Lectura y Carga CSV]
    end

    subgraph 3. Motor R (Join & Reglas)
        C --> D[Inner Join por RUT]
        D --> E[Calculo Deuda Total]
        E --> F[Semaforo de Riesgo VP]
    end

    subgraph 4. Salida & Persistencia
        F --> G1[Reporte Excel Multi-Hoja .xlsx]
        F --> G2[Persistencia Historica .csv / .rds]
        F --> G3[Graficos Analiticos /graficos]
    end
```

---

# Resultados y Métricas de Cartera

A continuación se presenta la tabla resumen ejecutiva con el estado de la cartera para la fecha de corte actual[cite: 4, 5]:

```{r resumen_ejecutivo, echo=FALSE}
resumen <- df_cartera %>%
  group_by(semaforo_riesgo) %>%
  summarise(
    Clientes = n(),
    `Porcentaje (%)` = round((n() / nrow(df_cartera)) * 100, 1),
    `Prima Total ($)` = sum(prima_pactada, na.rm = TRUE),
    `Deuda Total ($)` = sum(deuda_total_acumulada, na.rm = TRUE),
    .groups = "drop"
  )

kable(resumen, format.args = list(big.mark = "."))
```

---

# Visualización Analítica (`ggplot2`)

## Distribución de Clientes por Semáforo
```{r grafico_clientes, echo=FALSE, fig.width=8, fig.height=4.5}
g1_path <- list.files("graficos", pattern = "grafico_1_distribucion_.*\\.png$", full.names = TRUE)
if (length(g1_path) > 0) {
  include_graphics(max(g1_path))
} else {
  cat("Grafico de clientes pendiente de generacion.")
}
```

## Impacto Financiero y Monto en Riesgo
```{r grafico_financiero, echo=FALSE, fig.width=8, fig.height=4.5}
g2_path <- list.files("graficos", pattern = "grafico_2_impacto_financiero_.*\\.png$", full.names = TRUE)
if (length(g2_path) > 0) {
  include_graphics(max(g2_path))
} else {
  cat("Grafico financiero pendiente de generacion.")
}
```

---

# Model Card (Marco Vetiver)

* **Nombre del Proceso:** Motor de Monitoreo Semanal de Pérdida de VP[cite: 4, 5].
* **Versión:** 1.0.0 (MVP Batch)[cite: 4, 5].
* **Entorno y Dependencias:** Gestionado dinámicamente con `renv` (`renv.lock`)[cite: 1, 5].
* **Entradas:** Tres archivos CSV unificados por la clave primaria `RUT`[cite: 4, 5, 6].
* **Lógica Principal:**
  * Deuda Total = Costo Adeudado + Gastos Adeudados[cite: 4, 6].
  * Proyección a Default = $\max(0, 3 - \text{primas\_pendientes})$[cite: 4, 6].
* **Mantenimiento (MLOps):** Idempotencia mediante control de registros en `historial_archivos_procesados.txt`[cite: 3, 4].